【裁判字號】    89,家上,53
【裁判日期】    890516
【裁判案由】    離婚等
【裁判全文】
臺灣高等法院高雄分院民事判決      八十九年度家上字第五三號
      上  訴  人    乙○○
      被  上訴人    甲○○
      訴訟代理人    康清敬律師
      複代理人      洪錫鵬律師
右當事人間請求離婚等事件，上訴人對於中華民國八十九年一月二十一日臺灣高雄地
方法院八十八年婚字第一一七五號第一審判決提起上訴，本院判決如左：
      主      文
原判決廢棄。
被上訴人在第一審之訴駁回。
第一、二審訴訟費用由被上訴人負擔。
      事      實
甲、上訴人方面：
一、聲明：求為判決：如主文所示。
二、陳述：除與原判決記載相同，茲予引用外，補稱：
  (一)被上訴人有外遇，所以不給上訴人生活費，上訴人迫不得已，以代工維持生活，
    此有「代工收據」可稽，被上訴人謂上訴人終日沉迷賭博之說，實屬強詞奪理，
    上訴人在何處賭博，請其舉證。
  (二)八十六年八月十八日被上訴人及兩造之婚生子陳怡戶籍遷移至嘉義縣新港鄉，
    此有戶口名簿可稽，被上訴人與陳怡戶籍雖遷移至他縣市，但人卻暗住另一不
    詳住址，如此即可避免被抓姦，上訴人不顧幼兒之說不知從何說起﹖
  (三)查坐落鳳山市○○路一九二巷四九號第七樓房已售賣與陳源富，陳源富（房東）
    自有正當權源囑大樓管理員阻止被上訴人進房。被上訴人未經屋主之同意擅自侵
    入屋內騷擾，經屋主報警，被上訴人自知理虧，有其親筆書寫之保證書（悔過書
    ）一紙可稽。
  (四)上訴人稱「自用小轎車被乙○○駛走」乙節：不實在。查被上訴人所有三陽牌車
    輛向三陽汽車公司貸借四十萬元，貸款之初該公司囑借款人甲○○出具有不動產
    人士之同額支票作保，乃由訴外人龐錦珠簽發支票作保，被上訴人（甲○○）因
    所欠之車款無法償還，而自願書寫同意書同意該車過戶與作保之發票人龐錦珠。
  (五)被上訴人妄稱：「以座落鳳山市○○路一九二巷四九號七樓房一間登記與上訴人
    後，上訴人不與其協議離婚」。經查被上訴人欠上訴人代借之款為一百二十五萬
    元，故同意將上訴人房屋移轉與上訴人，該同意書內並未說及離婚事，如有此事
    ，當初為何不予書寫。
  (六)綜上所述，被上訴人之訴請離婚乃係冀圖與其女友達成雙宿雙飛，故其訴求毫無
    理由。
三、證據：除援用原審所提證據外，補提：起訴狀、戶口名簿、保證書及同意書各一
    份為證。
乙、被上訴人方面：
一、聲明：求為判決：駁回上訴
二、陳述：除與原判決記載相同，茲予引用外，補稱：
  (一)本件兩造原共同居住於高雄縣鳳山市○○路二八號七樓（原門牌高雄縣鳳山市○
    ○路一九二巷四九號七樓）之處所，上訴人於八十六年六月二十一日將被上訴人
    及女兒趕走，不讓被上訴人及女兒與其一同居住。且假以警所之力，要求被上訴
    人書立保證書，不得再至前揭住所，將被上訴人及女兒趕離該處所，而其自己住
    於該處所，被上訴人是受上訴人逼迫離開。則上訴人不僅有違背同居之客觀事實
    ，且其主觀上亦有拒絕同居之事實，故應構成民法第一千零五十二條第一項第五
    款之惡意遺棄他方在繼續狀態中之判決離婚之事由。
  (二)本件兩造結婚多年，因長久夫長失和，上訴人甚至將被上訴人及女兒趕出家門，
    造成兩造間分居數年，且上訴人猜疑被上訴人有外遇，對被上訴人不信任，又對
    子女不加照顧，而致使兩造間爭訟多次，夫妻間之情誼基礎已蕩然無存，難再期
    能有復合之望。故兩造間亦有民法第一千零五十二條第二項之有重大事由難以繼
    續維持婚姻之事實。
三、證據：援用原審所提證據。
    理    由
一、本件被上訴人起訴主張：兩造於六十九年十一月間結婚，育有一女陳怡。詎上
    訴人於八十二年間沈迷於賭博棄家庭不顧，且以伊有外遇為藉口，進而要求離婚
    ，嗣將伊房子及車子騙取後，又拒不辦理離婚，又兩造原共同住居於高雄縣鳳山
    市○○路二八號七樓（系爭房屋，原門牌高雄縣鳳山市○○路一九二巷四九號七
    樓）之處所，上訴人於八十六年六月二十一日將伊及女兒趕走，不讓伊及女兒與
    其一同居住等情，爰依民法第一千零五十二條第一項第五款、第二項規定，求為
    准上訴人與被上訴人離婚之判決。
二、上訴人則以：系爭房屋，已於八十六年五月間出售與訴外人陳源富，並非伊要趕
    被上訴人而係陳源富不讓被上訴人住。且被上訴人搬去中船宿舍，伊無法與被上
    訴人同居等語，資為抗辯。
三、查被上訴人主張兩造為夫妻，現婚姻關係存續中，有戶籍謄本在卷可稽，固堪信
    為真實。
四、惟按民法第一千零五十二條第一項第五款所謂以惡意遺棄他方，不僅須有違背同
    居義務之客觀事實，並須有拒絕同居之主觀情事始為相當。本件被上訴人主張兩
    造原同住於系爭房屋，八十六年六月二十一日上訴人將其女兒趕走，不讓其及女
    兒同居云云，為上訴人否認，並辯稱：系爭房屋已於八十六年五月間出售與訴外
    人陳源富，係陳源富不讓被上訴人住等語。經查系爭房屋於八十六年五月間即出
    售予訴外人陳源富，有建物登記簿謄本在卷可稽。上訴人既非系爭房屋所有權人
    ，即無權同意被上訴人居住系爭房屋，上訴人上開辯解，應堪採取。況被上訴人
    又未請求被上訴人履行同居而遭拒絕。此外被上訴人對上訴人有拒絕同居之情事
    ，亦未能舉證以實其說，則其以上訴人惡意遺棄為由，訴請離婚，尚屬無據。次
    查，依民法第一千零五十二條第二項規定：「有前項以外之重大事由，難以維持
    婚姻者，夫妻之一方得請求離婚。但其事由應由夫妻之一方負責者，僅他方得請
    求離婚」等意旨觀之，必構成離婚之重大事由，有可歸責於夫妻之一方，始得由
    無責任之他方請求離婚。本件被上訴人主張兩造間難以維持婚姻之重大事由，係
    以上訴人將其趕出系爭房屋，迄今二年多兩造未同居云云，惟查，系爭房屋係訴
    外人陳源富所有，陳源富不願讓被上訴人居住，已如前述，而兩造分居兩年多之
    事由，亦係被上訴人獨居中船宿舍而未請求上訴人履行同居，因此被上訴人對於
    兩造造成分居之事實，應負其責任。至證人即兩造之女陳怡證稱：父母親常吵
    架，母親有空就去賭博，兩造曾有談到要辦離婚，但母親說要房子及車子云云，
    亦不能為被上訴人有利之認定。被上訴人依民法第一千零五十二條第二項規定，
    請求與上訴人離婚，亦屬無理由。
五、綜上所述，被上訴人依民法第一千零五十二條第一項第五款、第二項請求離婚，
    為無理由，不應准許。被上訴人訴請離婚，既無理由，則其請求兩造所生之女陳
    怡由被上訴人監護，亦無理由。原審為上訴人敗訴之判決，尚欠允洽。上訴意
    旨指摘原判決不當，求予廢棄改判，為有理由，爰由本院將原判決廢棄，改判如
    主文第二項所示。
六、據上論結，本件上訴為有理由，依民事訴訟法第四百五十條、第七十八條，判決
    如主文。
中      華      民      國    八十九    年      五      月    十 六     日
                                      臺灣高等法院高雄分院民事第四庭
~B1審判長法官  王錦村
~B2法      官  許明進
~B3法      官  曾錦昌
右為正本係照原本作成。
如對本判決上訴，須於判決送達後二十日內向本院提出上訴狀，其未表明上訴理由者
，應於上訴後二十日內向本院提出上訴理由書。
中      華      民      國    八十九    年      五      月    二十二    日
~B法院書記官  施耀程
                                                                      ＫＦ


司法院資訊處製作；財團法人民間司法改革基金會備份。
